【裁判字號】    99,易,2703
【裁判日期】    990928
【裁判案由】    詐欺
【裁判全文】
臺灣臺中地方法院刑事判決              99年度易字第2703號
公  訴  人  臺灣臺中地方法院檢察署檢察官
被      告  甲○○
上列被告因詐欺案件，經檢察官提起公訴（99年度偵字第16669號
）及移送併辦（臺灣臺中地方法院檢察署99年度偵字第8884號）
，本院判決如下：
    主    文
甲○○幫助意圖為自己不法之所有，以詐術使人將本人之物交付
，處有期徒刑肆月，如易科罰金，以新臺幣壹仟元折算壹日。
      犯罪事實
一、甲○○明知個人在金融機構帳戶之金融卡係供自己使用之重
    要理財工具，關係個人財產、信用之表徵，且可預見金融卡
    及其密碼資料如交予他人使用，極易被利用為與財產有關之
    犯罪工具，使犯罪更難查緝，竟不顧他人可能遭受財產上損
    害之危險，而基於縱若其所提供之金融機構帳戶被利用作為
    遂行他人詐欺取財之行為使用，亦不違背其本意之幫助犯意
    ，於民國98年10月28日前之某日，在不詳地點，以不詳之方
    法，將其在彰化商業銀行大肚分行（下稱彰化銀行）所申設
    帳號00000000000000號帳戶之金融卡連同密碼，以不詳代價
    ，交付予真實姓名、年籍均不詳之某詐騙集團成員，而容任
    該人與所屬之詐騙集團成員使用其帳戶以遂行詐欺取財犯罪
    。嗣該詐欺集團成員取得上開甲○○交付之帳戶金融卡等資
    料後，即與其所屬詐欺集團之成員基於意圖為自己不法所有
    之犯意聯絡，於98年10月28日晚間8 時35分許，先由該詐騙
    集團某真實姓名、年籍均不詳之成員自稱係網路商店「86小
    舖」人員，撥打電話予乙○○，向其佯稱：其先前透過網路
    向該商店購買之商品，因作業疏失，誤設定成分期付款，需
    於當日晚間12時前按照指示程序處理，並會請郵局人員撥打
    電話與其聯絡云云，再由該詐騙集團某真實姓名、年籍均不
    詳之成員自稱郵局人員，撥打電話向乙○○偽稱：需依指示
    操作自動櫃員機，避免繼續遭扣款云云，致乙○○陷於錯誤
    ，遂依該詐騙集團成員之指示，於同日晚間10時5 分許，在
    新竹市○○路○段110 號之彰化銀行所設置之自動櫃員機，
    將現金新臺幣（下同）18,000元存入甲○○上開彰化銀行帳
    戶內，且旋遭提領一空。嗣因乙○○察覺受騙，經報警處理
    ，始由警進而循線查知上情。
二、案經臺中縣警察局烏日分局報告臺灣臺中地方法院檢察署檢
    察官偵查起訴，及新竹市政府警察局第一分局報請臺灣新竹
    地方法院檢察署檢察官呈請臺灣高等法院檢察署令轉臺灣臺
    中地方法院檢察署檢察官偵查後移送併辦。
      理  由
壹、證據能力方面：
一、按被告以外之人（包括證人、鑑定人、告訴人、被害人及共
    同被告等）於審判外之陳述雖不符刑事訴訟法第159 條之1
    至之4 等4 條之規定，而經當事人於審判程序同意作為證據
    ，法院審酌該言詞陳述或書面陳述作成時之情況，認為適當
    者，亦得為證據；當事人、代理人或辯護人於法院調查證據
    時，知有刑事訴訟法第159 條第1 項不得為證據之情形，而
    未於言詞辯論終結前聲明異議者，視為有前項之同意，同法
    第159 條之5 定有明文。立法意旨在於傳聞證據未經當事人
    之反對詰問予以核實，原則上先予排除。惟若當事人已放棄
    反對詰問權，於審判程序中表明同意該等傳聞證據可作為證
    據；或於言詞辯論終結前未聲明異議，基於尊重當事人對傳
    聞證據之處分權，及證據資料愈豐富，愈有助於真實發見之
    理念，且強化言詞辯論主義，使訴訟程序得以順暢進行，上
    開傳聞證據亦均具有證據能力。查證人即被害人乙○○於警
    詢及偵查中所為之陳述，對被告而言，性質上屬傳聞證據，
    惟被告及檢察官於本院審理中調查證據時，知有刑事訴訟法
    第159 條第1 項不得為證據之情形，未於言詞辯論終結前聲
    明異議，且本院審認上開證據作成時之情況，應無違法取證
    或不當情事，與本案待證事實間復具有相當之關聯性，以之
    作為證據應屬適當，依刑事訴訟法第159 條之5 規定，自有
    證據能力。
二、又傳聞法則乃對於被告以外之人於審判外之言詞或書面陳述
    而為之規範，本案判決以下所引用之非供述證據，無刑事訴
    訟法第159 條第1 項規定傳聞法則之適用，經本院於審理時
    依法踐行調查證據程序，檢察官及被告均不爭執各該證據之
    證據能力，且與本案待證事實具有自然之關聯性，亦查無依
    法應排除其證據能力之情形，依法自得作為證據。
貳、實體方面：
一、訊據被告甲○○固坦承上開彰化銀行帳戶為其所開立之事實
    ，惟矢口否認有何幫助詐欺之犯行，辯稱：伊於98年5 月7
    日，因在拓鋼機械公司擔任技術員，為辦理薪資轉帳，而申
    設上開彰化銀行帳戶，但伊於98年10月間自拓鋼機械公司離
    職後，將上開帳戶存摺棄置在自小客車上，金融卡雖放置在
    伊皮夾內，惟皮夾除要購物或辦事情外，亦均棄置在自小客
    車上，嗣伊於本案經警詢後，適逢家中有一些事情，覺得心
    煩，遂將上開彰化銀行之存摺及金融卡淋油燒掉，伊並沒有
    將上開帳戶之金融卡及密碼交予他人使用云云。惟查：
  (一)上開彰化銀行帳戶，係被告所申設乙節，除經被告供承在卷
    外，並有彰化銀行98年12月11日彰肚字第0980129 號函檢送
    之上開帳戶個人戶顧客資料卡1 份附卷可稽（見臺灣新竹地
    方法院檢察署99年度偵字1835號卷(一)第12至13頁）。又證人
    即被害人乙○○於上揭犯罪事實欄所載時、地，遭人以如犯
    罪事實欄所載之詐術詐騙，致陷於錯誤，而將現金18,000元
    存入被告上開彰化銀行帳戶內，且旋遭提領一空之事實，業
    據證人乙○○於警詢及偵查中指述綦詳（見臺中縣警察局烏
    日分局刑案偵查卷宗第4 至5 頁、臺灣新竹地方法院檢察署
    99 年 度偵字1835號卷(一)第20至21頁），並有彰化銀行存摺
    存款- 交易明細查詢及行自動櫃員機交易明細單影本各1 份
    在卷足憑（見同上臺中縣警察局烏日分局警卷第13頁、第15
    頁）。足證上開被告所開立之彰化銀行帳戶確係供詐欺集團
    用以向被害人乙○○詐騙款項之用。
  (二)雖被告以前揭情詞置辯，然查：(1)被告對於其上開彰化銀行
    帳戶之存摺及金融卡係放置在其所有自小客車上，迄至警詢
    後始將之淋油燒燬乙節，始終無法提出相關之有利證據供本
    院調查以實其說，且被告於偵查中及本院準備程序供稱：伊
    於警詢後，因適逢家中有一些事情，覺得心煩，遂將上開彰
    化銀行之存摺及金融卡淋油燒掉云云，然倘被告確實未將上
    開帳戶之存摺、金融卡及密碼提供予他人使用，則其既已因
    被害人遭詐騙存款至其前開帳戶內，並遭提領一空，而涉犯
    幫助詐欺罪嫌，致經警通知前往警局製作筆錄，則其理當將
    所持有之上開帳戶金融卡等有利之證據妥為保存，豈有反將
    之燒燬，致無從提出對己有利之證據以供檢察官或本院審酌
    之可能？是被告此部分所辯，顯有悖於常理，而難採信。(2)
    又金融帳戶存摺、金融卡為個人理財之重要工具，被告既於
    係高職畢業（見警卷第1 頁被告調查筆錄教育程度），依其
    智識、能力，理應將上開彰化銀行帳戶存摺及金融卡妥善保
    管；尤以時下相關金融帳戶遭犯罪集團利用之新聞報導層出
    不窮，政府亦不遺餘力地提醒民眾注意、警覺，且為避免徒
    增金融帳戶款項遭人持金融卡併同輕易得知之密碼盜領款項
    ，稍有社會歷練、經驗之人，均知應將存摺、金融卡分開放
    置，並將密碼牢記心中，而不在任何物體上標示或載明密碼
    ，且不應輕易告知他人，若有記錄密碼，亦會將密碼記於他
    處，並將存摺、金融卡分別妥善放置避免一併遭竊或遺失，
    被告係成年人，此社會經驗常情亦為其所熟知，乃被告竟稱
    其係將上開帳戶存摺及金融卡隨意棄置於自小客車上云云，
    被告此舉亦與一般常情有違。(3)再者，詐欺集團以他人帳戶
    供作款項出入之人頭帳戶，必定會先取得帳戶申請人之同意
    ，否則若帳戶申請人辦理掛失止付，被害人所匯入之款項即
    遭凍結無法提領，而帳戶申請人反可輕易藉由辦理補發存摺
    、變更印鑑及密碼，將款項提領一空，詐欺取財集團成員精
    心策劃詐騙之成果將因存簿來源取得之不可靠性，無法順利
    領得詐欺款項，而導致心血功虧一簣，犯罪集團當無甘冒此
    風險之理，參以被害人乙○○詐騙而存款至被告上開彰化銀
    行帳戶後，該詐欺集團成員旋即於同日以金融卡1 次提領該
    帳戶內之款項，有上開帳戶之交易明細查詢1 份在卷可按（
    見同上臺中縣警察局烏日分局警卷第13頁背面），倘非被告
    提供該帳戶金融卡、密碼予不詳姓名年籍之詐欺集團成員，
    該帳戶應無於瞬間即遭人以金融卡、密碼資料進行提款使用
    ，足見該詐欺集團向被害人詐騙時，已有把握該帳戶不會遭
    帳戶所有人即被告向彰化銀行申請掛失手續，而此等確信在
    該帳戶係由帳戶申設者仍持有金融卡及密碼之情形，實無發
    生之可能，足見被告上開所辯，在在與常理有重大違背，顯
    不足採。從而，被告應有於99年10月28日前之某日，在不詳
    地點，以不詳之方法，將其在上開彰化銀行帳戶之金融卡連
    同密碼，以不詳代價，交付予真實姓名、年籍均不詳之某詐
    騙集團成員之事實，洵堪認定。
  (三)按刑法上之故意，分直接故意（確定故意）與間接故意（不
    確定故意），「行為人對於構成犯罪之事實，明知並有意使
    其發生者」為直接故意，「行為人對於構成犯罪之事實，預
    其發生而其發生並不違背其本意者」為間接故意。又按今日
    一般人至銀行或郵局開設帳戶並非難事，如非供犯罪之非法
    使用，衡情自無置自己名義帳戶不用，而取得他人帳戶使用
    之必要。又衡諸金融存款帳戶事關存戶個人財產權益之保障
    ，除非本人或與本人親密關係者，難認有何理由可自由流通
    使用該存摺，而一般人均有妥為保管防阻他人任意使用之認
    識，縱因特殊情況偶有交他人使用之需，亦必然深入瞭解用
    途再行提供以使用，方符常情；且存摺、提款卡等有關個人
    財產、身分之物品，其本身並無任何交易之價值，且倘若淪
    落不明人士手中，更極易被利用為與財產犯罪有關之犯罪工
    具；是無正當理由，將帳戶提供他人使用，客觀上足可預見
    其目的，係欲以該金融帳戶供作犯罪出入之帳戶或其他不法
    目的，否則應無隱匿自己名義帳戶而購買他人金融帳戶使用
    之必要。且邇來利用電話或報紙刊登廣告詐欺取財之犯罪類
    型層出不窮，該等犯罪多數均係利用人頭帳戶作為出入帳戶
    ，並經媒體廣為披載，此應為一般人本於一般認知能力所易
    於意會者，凡對社會動態尚非全然不予關注者均能知曉。被
    告於行為時為29歲之成年人，已有相當之社會經驗，對於帳
    戶提供他人使用，將可能為他人從事不法，應有預見，是被
    告具備幫助詐欺取財之不確定故意，應可認定。而被告有此
    不確定故意，仍將上開彰化銀行帳戶之金融卡連同密碼交予
    真實姓名、年籍均不詳之某詐騙集團成員所屬之詐欺集團作
    為詐欺犯罪之用，其雖並未參與上開犯罪之構成要件行為，
    然其顯係以幫助他人犯罪之意思，實施上開犯罪構成要件以
    外之行為，其幫助詐欺取財犯行，亦可認定。
  (四)綜上所述，本案事證明確，被告幫助詐欺之犯行堪以認定，
    自應依法論科。
三、按刑法上之幫助犯，係對於犯罪與正犯有共同之認識，而以
    幫助之意思，對於正犯資以助力，而未參與實施犯罪之行為
    者而言，迭據最高法院著有75年度臺上字第1509號、84年度
    臺上字第5998號及88年度臺上字第1270號判決意旨可供參照
    。是以，如未參與實施犯罪構成要件之行為，且係出於幫助
    之意思提供助力，即屬幫助犯，而非共同正犯。本案被告甲
    ○○提供上開彰化銀行帳戶金融卡及密碼予真實姓名、年籍
    均不詳之某詐欺集團成員使用，雖然使該人及所屬詐欺集團
    成員得共同基於詐欺取財之犯意，向被害人詐取財物，並以
    被告所提供之銀行帳戶供作指定匯款之帳戶，規避檢警機關
    之追緝，以遂行其詐欺取財之犯行，然被告單純提供帳戶供
    人使用之行為，並不等同於向被害人施以欺罔之詐術行為，
    且亦無證據證明被告有參與詐欺取財犯行之構成要件行為，
    是被告提供帳戶金融卡及密碼供人使用之行為，對於該詐欺
    集團成員遂行詐欺取財犯行，資以助力，揆諸上開判決意旨
    ，核被告所為，係犯刑法第30條第1 項前段、第339 條第1
    項之幫助詐欺取財罪。又被告幫助他人犯前開詐欺取財罪，
    依刑法第30條第2 項之規定，按正犯之刑減輕之。移送併辦
    部分即臺灣臺中地方法院檢察署99年度偵字第8884號之犯罪
    事實，與本件起訴並有罪之犯罪事實為同一事實，本院應併
    予審究，併此敘明。爰審酌被告任意將金融機構帳戶金融卡
    及密碼交予他人使用，不顧該帳戶可能遭他人用以作為犯罪
    工具，逃避犯罪之查緝，嚴重破壞社會治安及有礙金融秩序
    ，助長犯罪歪風，並增加追緝犯罪及被害人尋求救濟之困難
    ，而被害人遭詐騙金額雖屬非鉅，但被告迄未賠償被害人所
    受損害，且犯後仍飾詞狡辯，態度非佳等一切情狀，量處如
    主文所示之刑，並諭知易科罰金之折算標準。
據上論斷，應依刑事訴訟法第299 條第1 項前段，刑法30條第1
項前段、第2 項、第339 條第1 項、第41條第1 項前段，刑法施
行法第1 條之1 第1 項、第2 項前段，判決如主文。
本案經檢察官吳昆璋到庭執行職務。
中    華    民    國    99    年    9    月    28     日
                  刑事第十七庭  審判長法  官  劉邦繡
                                      法  官  簡芳潔
                                      法  官  劉惠娟
以上正本證明與原本無異。
如不服本判決應於收受判決後10日內向本院提出上訴書狀，並應
敘述具體理由；其未敘述上訴理由者，應於上訴期間屆滿後20日
內向本院補提理由書（均須按他造當事人之人數附繕本）「切勿
逕送上級法院」。
                                      書記官  童淑芬
中    華    民    國    99    年    9    月    28     日
附錄論罪科刑法條
刑法第339 條第1 項
意圖為自己或第三人不法之所有，以詐術使人將本人或第三人之
物交付者，處五年以下有期徒刑、拘役或科或併科一千元以下罰
金。

司法院資訊處製作；財團法人民間司法改革基金會備份。
